【裁判字號】    89,判,1848
【裁判日期】    890608
【裁判案由】    更正土地登記
【裁判全文】
行  政  法  院  判  決                          八十九年度判字第一八四八號
    原      告  甲○○
    被      告  臺東縣太麻里地政事務所
右當事人間因更正土地登記事件，原告不服臺灣省政府中華民國八十八年五月十五日
八八府訴二字第一五二二八九號再訴願決定，提起行政訴訟。本院判決如左︰
    主  文
原告之訴駁回。
    事  實
緣原告所有坐落臺東縣太麻里鄉○○段三三三地號土地（八十四年五月二日重測前為
美和段五六九地號，原告係於七十五年八月二十日完成所有權移轉登記）。依台東縣
政府七十四年府地用字第七八一七一號非都市土地使用編定公告確定編定為特定農業
區農牧用地。八十七年六月一日被告以八十七年六月一日太地所一字第一九八四號函
通知原告「原登記編定使用種類為甲種建築用地有誤，業經更正為農牧用地。」原告
不服，提起一再訴願，均遭駁回，遂向本院提起行政訴訟，茲摘兩造訴辯意旨如下
：
原告起訴意旨略謂︰一、查太麻里鄉○○段地號三三三號土地，於七十五年一月三十
日辦理非都市土地使用編定時，登記為「甲種建築用地」，為被告所承認，並有土地
登記簿謄本可稽。其時之所有權人為林春茂，嗣同年七月間，原告向林春茂購買系爭
土地，經林春茂表示及原告委託專業土地代書人查證，且向被告請領土地登記簿謄本
及台東縣土地地價冊，其記載亦同，並為本案雙方所不爭執。二、原處分認本件乃登
記時錯誤，係依資料卡及編定清冊登記系爭土地記載「農牧用地」為依據。但資料及
清冊為機關內部公文，其編定之生效與否，應以公告為準，被告於公告之際顯然以「
甲種建築用地」為之，始有登記之時，依公告登記為「甲種建築用地」之情節，而非
公告時為農牧用地，登記時方生錯誤。準此，其登記以生效之公告為依據並無錯誤之
可言，根本不得更正，足見其更正之處分，乃為違法。被告主張公告時為「農牧用地
」，其應提出當時之公告為據，亦可提出當時通知所有權人林春茂之通知，其拒不提
出或不能提出，僅依登記簿空言陳述公告文號，無實際內容，顯然情虛，訴願及再訴
願機關亦未查明此節，即認原處分合法，殊屬率斷。三、退一步言之，即令當時之公
告為「農牧用地」無訛，俟登記時始為錯誤之「甲種建築用地」之登記。依土地法第
四十三條：依本法所為之登記，有絕對之效力之規定，又憲法第一百四十三條第一項
中段規定，人民依法取得之土地所有權，應受法律之保障與限制，第一百七十條規定
，本憲法所稱之法律，謂經立法院通過，總統公布之法律。本案原告購買系爭土地之
初，該地之使用編定已登記為「甲種建築用地」，原告即依高價之建地，向林春茂購
買，並據以辦理一切移轉登記事宜。顯然信賴土地登記，憑以辦理權利之移轉，符合
上開土地法第四十三條之規定甚明。而被告乃依土地登記規則第一百二十二條第二、
三項及更正補充規定第一點規定，登記之錯誤或遺漏，如純屬登記人員記載時之疏忽
，並有原始登記證明文件可稽者，上級地政機關得授權登記機關逕行更正之。惟按依
上開土地法及憲法規定之意旨，人民依法取得之土地所有權，受法律之保障，而前述
之土地登記規則，非屬立法院通過，總統公布之法律甚明。本案之原告，取得之所有
權，乃依土地法辦理登記，自受憲法及法律之保障，前述之土地登記規則，若依被告
之適用結果，已侵害到原告之權利，顯然有背於土地法第四十三條及上揭憲法規定。
四、況據鈞院七十七年度判字第一二五三號：「按登記人員或利害關係人，於登記完
畢後，發現登記有錯誤或遺漏時，依土地法第六十九條規定意旨，以書面申請上級機
構核准，固得准予更正，惟土地法第四十三條規定及司法院第一九一九號解釋意旨，
若第三人已因信賴登記而取得土地權利時，自無同法第六十九條（即更正登記）規定
之適用」。依此判例意旨，若第三人已信賴登記而取得權利，地政機關已不得再依土
地法第六十九條為更正之登記，土地登記規則第一百二十二條之規定，即根據土地法
第六十九條更正登記而來，不得依土地法第六十九條規定更正，自無土地登記規則第
一百二十二條之適用，乃屬當然。本案被告逕引土地登記規則，無視交易安全之維護
，且不顧土地法第四十三條及鈞院前揭判例意旨，悍然以更正編定為名，違法直接損
害原告之權利，自應予以撤銷，維持原使用編定，方屬正當。五、況土地法第四十三
條之規定為：依本法所為之登記，有絕對之效力。該規定並未限制何種情形下之登記
始有適用，或有排除何種情況之登記下，不得適用之；因之縱認該規定乃信賴保護原
則，為交易安全維護所設，揆諸前述使用編定影響交易安全至鉅之說明，本件亦不應
排除適用。故請求撤銷原處分及一再訴願決定，以維原告權益。
被告答辯意旨略謂︰一、查本件系爭之台東縣太麻里鄉○○段三三三地號土地於民國
七十四年辦理「非都市土地使用分區及編定各種使用地」作業時，於實地經現況調查
（調查日期民國七十四年一月五日）土地使用情形為「種水稻」，且無合法之建築改
良物後，填製土地使用編定資料卡及編定清冊均載明土地使用分區為「特定農業區」
編定使用種類為「農牧用地」、並經台東縣政府依台灣省政府民國七十四年十月二十
八日府地四字第九二○七四號函，以民國七十四年十一月八日府地用字第七八一七一
號函辦理台東縣非都市土地使用分區之公告，於同年十一月十六日辦理公告三十日，
並將編定結果通知土地所有權人，公告期滿所有權人無提出異議後，始辦理登記。惟
於民國七十五年一月二十日以太地所八十四號收件，同年同月同日辦理「非都市土地
使用編定」登記時，因登記人員將「特定農業區」「農牧用地」誤載為「特定農業區
」「甲種建築用地」，致發生錯誤，隨後土地地價冊之土地使用分區亦隨之誤蓋「甲
種建築用地」戳記。二、復查原告於民國七十五年七月二十八日與土地所有人林春茂
君訂約承買上揭地號土地等三筆之買賣所有權移轉契約書內聲請登記事項記載土地建
物使用情形為「耕作」（七十五年八月二十三日第七四六收件號），因此原告應知悉
該筆土地當時之實際使用狀況及地上有無合法之建築物存在，按非都市土地使用編定
之前無建築物者，自無法將該土地編定為「甲種建築用地」，「製定非都市土地使用
分區圖及編定各種使用地作業須知」九（二）說明２、３定有明文。又按「登記人員
或利害關係人員於登記完畢後，發現登記錯誤或遺漏時，非以書面申請該管上級機關
查明核准後，不得更正。」「登記人員或利害關係人於登記完畢後，發現錯誤或遺漏
時，應申請更正登記。登記機關於報經上級地政機關查明核准後更正之。前項登記之
錯誤或遺漏，如純屬登記人員記載之疏忽，並有原始登記證明文件可稽者，上級地級
機關得授權登記機關逕行更正之，前項授權登記機關逕行更正登記之範圍，由其上級
地政機關定之。」「登記機關因作業錯誤失漏而有案可稽者，登記機關得逕為辦理更
正登記，登記完畢後應通知全體利害關係人。」此分別為土地法第六十九條與土地登
記規則第一百二十二條及更正登記法令補充規定第一點所明定。三、本件原告所有系
爭土地，於民國七十五年一月二十日被告辦理「非都市土地使用編定」登記時，誤將
「特定農業區」「農牧用地」登記為「特定農業區」「甲種建築用地」於土地登記簿
之標示部，惟被告於民國八十七年五月二十九日發現該登記有錯誤，旋即辦理更正登
記為「特定農業區」「農牧用地」，並以民國八十七年六月一日以太地所一字第一九
四八號函通知原告，復以更正登記時原因欄誤載為「更正編定」，再於民國八十七年
六月十六日以太地所字第一四九七號將登記原因記載為「更正」，被告依據上開法條
規定辦理錯誤之更正登記，並無不法。至原告主張被告原處分違反土地法第四十三條
與鈞院七十七年度判字第一二五三號及土地法六十九條之規定乙節，誠屬誤解。查土
地法第四十三條及鈞院前揭判決，係對第三人信賴登記而取得土地權利，不因登記原
因之無效或撤銷而被塗銷，與本件係土地標示部份登記錯誤，依實際予以辦理更正登
記之情形有別。綜上所述，本件之更正登記係被告之登記人員疏忽錯誤登載，復有原
始登記原因證明文件可稽，爰依法逕行更正登記，以符實際，自無不當，請駁回原告
之訴。
    理  由
一、按「登記人員或利害關係人於登記完畢後，發現登記錯誤或遺漏時，非以書面申
請該管上級機關查明核准後，不得更正。」「登記人員或利害關係人於登記完畢後，
發現有錯誤或遺漏時，應申請更正登記。登記機關於報經上級地政機關查明核准後更
正之。前項登記之錯誤或遺漏，如純屬登記人員記載時之疏忽，並有原始登記原因證
明文件可稽者，上級地政機關得授權登記機關逕行更正之。前項授權登記機關逕行更
正登記之範圍，由其上級地政機關定之。」「登記機關因作業錯誤失漏而有案可稽者
，登記機關得逕為辦理更正登記，登記完畢後應通知全體利害關係人。」分別為土地
法第六十九條與土地登記規則第一百二十二條及更正登記法令補充規定第一點所明定
。
二、本件原告所有系爭土地於七十四年一月五日土地使用編定資料卡備註欄記載為「
農作水稻」，土地使用分區及編定土地使用種類為「特定農業區農牧用地」，編定清
冊亦載明為「特定農業區農牧用地」，並經被告以七十四年十一月八日府地用字第七
八一七一號函辦理台東縣非都市土地使用分區成果之公告，有台東縣土地使用編定資
料卡，非都市土地使用編定清冊附卷可稽。惟七十四年十二月十六日辦理登記時，土
地登記簿誤載為「特定農業區甲種建築用地」，經被告於八十七年五月二十九日發現
有錯誤，乃辦理更正登記為「特定農業區農牧用地」，並以八十七年六月一日太地所
一字第一九四八號函通知原告。後復以更正登記時原因欄誤載為「更正編定」，再於
八十七年六月十六日以太地所字第一四九七號將登記原因記載為「更正」，揆諸首揭
法條規定，核無不合。
三、原告雖主張（一）土地使用編定資料卡及編定清冊為被告內部資料，其編定應以
公告內容為準，本件顯係公告為甲種建築用地，始依公告內容登記，並無錯誤可言，
自不得任被告予以更正。（二）縱七十四年土地使用編定公告並無錯誤，惟原告信賴
土地登記簿之登記，始買受本件土地，應受土地法第四十三條「依本法所為登記，有
絕對效力」之保護。此參諸本院七十七年判字第一二五三號判決意旨亦然。
四、經查本件系爭之台東縣太麻里鄉○○段三三三地號土地於民國七十四年辦理「非
都市土地使用分區及編定各種使用地」作業時，於實地經現況調查（調查日期民國七
十四年一月五日）土地使用情形為「種水稻」，且無合法之建築改良物，依內政部所
頒「製定非都市土地使用分區圖及編定各種使用地作業須知」規定，土地使用分區為
「特定農業區」應編定使用種類為「農牧用地」，並經台東縣政府依台灣省政府民國
七十四年十月二十八日府地四字第九二○七四號函，以民國七十四年十一月八日府地
用字第七八一七一號函辦理台東縣非都市土地使用分區之公告，有土地使用編定資料
卡及編定清冊附卷可稽。按土地使用分區之編定，乃主管機關依區域計畫法對土地使
用之管制，其有一定之編定原則，內政部頒佈有「製定非都市土地使用分區圖及編定
各種使用地作業須知」。系爭土地依前述須知應編定為農牧用地，縱其公告或通知錯
誤，按諸依法行政原則，亦不能因此改變其應有之土地管制使用分區之編定。被告因
系爭土地登記簿將「特定農業區農牧用地」誤載為「特定農業區甲種建築用地」」乃
依土地法第六十九條、土地登記規則第一百二十二條第一、二項規定，職權更正錯誤
之「甲種建築用地」登記為「農牧用地」，並無違誤，與土地法第四十三條信賴保護
原則適用於私權移轉之爭議，其適用範圍並不相同，亦不發生土地登記規則第一百二
十二條是否違背土地法第四十三條規定之問題。至於本院七十七年判字第一五二三號
判決，係土地更正申請，涉及私人間私權爭議之問題，與本件之事實不同，且其所引
用司法院院字第一九一九號解釋系針對「真正權利人仍得對登記名義人主張登記原因
之無效或撤銷，提起塗銷登記之訴，並得依土地法施行法第二十八條（解釋時法）向
主管地政機關聲請為異議登記」等問題，所為之解釋，與本件爭議亦無關。故被告依
職權更正登記上土地使用分區之編定，於法並無不合，訴願及再訴願決定遞予維持，
亦無違誤，原告起訴論旨核無理由，應予駁回。至於原告如因前述錯誤登記，致受有
損害，得按法定之程序依法請求損害賠償，核屬另一問題，並此明。
據上論結，本件原告之訴為無理由，爰依行政訴訟法第二十六條後段，判決如主文。
中    華    民    國     八十九      年      六      月       八        日
                    行 政 法 院 第 三 庭
                                審 判 長 評  事      曾  隆  興
                                         評  事      鄭  淑  貞
                                         評  事      林  家  惠
                                         評  事      徐  瑞  晃
                                         評  事      張  瓊  文
右  正  本  證  明  與  原  本  無  異
                                         法院書記官  賀  瑞  鸞
中    華    民    國     八十九      年      六      月       八        日


司法院資訊處製作；財團法人民間司法改革基金會備份。
